【裁判字號】    90,重訴,135
【裁判日期】    901114
【裁判案由】    損害賠償
【裁判全文】
臺灣雲林地方法院民事判決  九十年度重訴字第一三五號
    原      告  甲  ○
    訴訟代理人  蔡碧仲律師
                吳碧娟律師
                汪玉蓮律師
    被      告  乙○○
右當事人間請求損害賠償事件，本院判決如左：
    主    文
被告應給付原告新台幣貳佰陸拾玖萬柒仟伍佰肆拾玖元，及自民國九十年二月二十二
日起至清償日止，按週年利率百分之五計算之利息。
訴訟費用由被告負擔四分之一，餘由原告負擔。
本判決於原告以新台幣陸拾萬元供擔保後，得假執行。
    事    實
甲、原告方面：
  一、聲明：被告應給付原告新台幣（下同）一千零四十三萬六千四百十七元，及自
      起訴狀繕本送達翌日起至清償日止，按週年利率百分之五計算之利息。並以供
      擔保為條件之假執行宣告。
  二、陳述：
  （一）被告於民國（下同）八十九年四月二十一日十七時十五分許，駕駛車牌號碼
        Ｃ五─二○一六號自用小客車，從雲林縣東勢鄉同安村二六四號前駛出，欲
        左轉沿產業道路往南方行駛，理應注意汽車行經狹路無號誌交岔路口欲左轉
        時，應行至交岔路口中心處左轉，不得佔用來車道搶先左轉，而依當時情形
        ，又無不能注意之情事，竟疏未注意，於通過上開交岔路口，仍貿然前進，
        未留意車輛及注意路況，適同一時、地，原告駕駛車牌號碼ＮＳＮ─三九九
        號重型機車沿上開產業道路由南往北方向行駛，由於被告有上述之疏失，迨
        見原告之機車駛來時，避煞已不及，遂於交岔路口，由被告之小客車右前保
        險桿處，撞及原告機車之左車身，致原告人車倒地，受有頭部外傷合併嚴重
        腦挫傷、急性硬膜下血腫及左側腦內血腫、左側顱骨骨折等重傷害。
  （二）依台灣省車輛行車事故覆議鑑定委員會研議結論，照台灣省嘉雲區車輛行車
        事故鑑定委員會原鑑定意見，即被告駕駛小客車行經狹路無號誌交岔路口搶
        先左轉逆向斜穿道路，為肇事原因，原告則無肇事因素，故被告自應依侵權
        行為之規定，對原告負損害賠償責任。
  （三）原告請求損害賠償之項目及數額如下：
       1增加生活上之需要部分：
      (1)醫療費用：四萬二千一百六十四元。
        原告因車禍受傷持續治療中，除被告已支付之醫療費用外，原告自己支付醫
        療費用部分共計四萬二千一百六十四元。原告日後其他醫療費用請求權暫予
        保留。
      (2)看護費用：七百四十一萬五千六百三十四元。
        原告經手術後仍合併右側肢及下肢偏癱及神智混亂，除身體虛弱行動不便，
        因神智混亂，生活仍無法自理，故出院後仍須人二十四小時看護照顧，乃由
        原告之配偶子女看護照顧，惟由家屬照顧被害人之生活起居，此固係出於親
        情，但親屬看護所付出之勞力並非不能評價為金錢，只因兩者身分關係密切
        而免除支付義務，此種親屬身分關係之恩惠，自不能加惠於加害人，故應衡
        量及比照僱用職業護士看護情形，認被害人受有相當親屬看護費之損害，且
        依原告下肢偏癱及神智混亂等身體情況，須看護至其命終，而原告係二十三
        年十月三日生，依台灣地區簡易男性平均餘命計算之，當可再生存一三．五
        年，即一六二個月，以每月看護費六萬元計，依月別式霍夫曼計算方式，扣
        除中間利息，計為七百四十一萬五千六百三十四元。
       2減少勞動能力部分：一百九十七萬八千六百十九元。
        原告平日務農維生，於面積約○．八公頃農地上耕種水稻、花生、牛蒡等作
        物，亦養牛隻為買賣，每年作物收成約二十四萬元，車禍發生前養二頭約七
        八個月牛隻，每隻約可獲利二萬元。茲原告已喪失勞動能力，按勞動基準法
        雖規定年滿六十歲為強制退休，然依原告受傷前尚能獨自騎重型機車，且因
        平日耕作，身強體健，爰依行政院勞工委員會公佈之基本工資為每月一萬五
        千八百四十元，及當可再生存一三．五年，依霍夫曼計算法扣除中間利息，
        則其喪失勞動能力之損失為一百九十七萬八千六百十九元。
       3非財產上損害：請求精神慰撫金一百萬元。
        原告雖年逾半百，然長年從事農作，身體甚為健康硬朗，惟受傷後歷經手術
        之煎熬，並合併右側肢體及下肢偏癱，神智混亂，須長期追蹤及復健治療，
        身心均受極大痛苦，且家中老少皆受原告所累，依法請求一百萬元之精神慰
        撫金。
  （四）原告已自汽、機車強制保險受領一百零三萬九千九百五十四元。
  （五）對被告抗辯之陳述：本件車禍之發生非因原告視力不好之關係，因原告有看
        到被告之車輛，且有閃避之行為。
三、證據：提出診斷證明書、戶籍謄本、台灣地區簡易生命簡表男性平均餘命表、月
    別式霍夫曼計算表、霍夫曼計算法、勞委會基本工資函、耕作能力證明各一件、
    醫療費用收據六張為證。
乙、被告方面：
    被告未於言詞辯論期日到場，惟據其以前到庭聲明、陳述如左：
  一、聲明：駁回原告之訴及假執行之聲請。
  二、陳述：
  （一）本件車禍之所以發生，乃因原告視力不好所致，台灣省車輛行車事故覆議鑑
        定委員會、台灣省嘉雲區車輛行車事故鑑定委員會之鑑定意見不正確，原告
        亦應負過失責任。
  （二）原告和家屬住一起，當然由家人照顧，原告請求看護費用，沒有理由。
丙：本院依職權調閱九十年度交易字第三三號被告過失傷害案卷。
    理    由
一、本件被告未於言詞辯論期日到場，核無民事訴訟法第三百八十六條各款所列情形
    ，依原告之聲請，由其一造辯論而為判決。
二、原告起訴主張：被告於八十九年四月二十一日十七時十五分許，駕駛車牌號碼Ｃ
    五─二○一六號自用小客車，從雲林縣東勢鄉同安村二六四號前駛出，欲左轉沿
    產業道路往南方行駛，理應注意汽車行經狹路無號誌交岔路口欲左轉時，應行至
    交岔路口中心處左轉，不得佔用來車道搶先左轉，而依當時情形，又無不能注意
    之情事，竟疏未注意，於通過上開交岔路口，仍貿然前進，未留意車輛及注意路
    況，適同一時、地，原告駕駛車牌號碼ＮＳＮ─三九九號重型機車沿上開產業道
    路由南往北方向行駛，由於被告有上述之疏失，迨見原告之機車駛來時，避煞已
    不及，遂於交岔路口，由被告之小客車右前保險桿處，撞及原告機車之左車身，
    致原告人車倒地，受有頭部外傷合併嚴重腦挫傷、急性硬膜下血腫及左側腦內血
    腫、左側顱骨骨折等重傷害，為此請求被告賠償醫藥費、看護費、減少勞動能力
    之損失、及精神慰撫金之損害等情。
三、被告則以：本件車禍之所以發生，乃因原告視力不好所致，台灣省車輛行車事故
    覆議鑑定委員會、台灣省嘉雲區車輛行車事故鑑定委員會之鑑定意見不正確，原
    告亦應負過失責任。且原告和家屬住一起，當然由家人照顧，原告請求看護費用
    ，沒有道理云云，資為抗辯。
四、查原告主張之事實業據提出診斷證明書、戶籍謄本、台灣地區簡易生命簡表男性
    平均餘命表、月別式霍夫曼計算表、霍夫曼計算法、勞委會基本工資函、耕作能
    力證明各一件、醫療費用收據六張為證。且被告所犯過失傷害罪部分，亦經本院
    九十年度交易字第三三號判決有罪確定，被告雖抗辯原告對於本件車禍之發生與
    有過失云云，然查被告所駕駛之車輛在肇事地點之圍牆外邊，留有左前輪煞車痕
    ，及水滴，路面寬度為四米等情，有道路交通事故調查報告表附於警訊卷可稽，
    而被告所駕駛之汽車右前保險桿撞到原告所駕駛之機車，機車破損之處為右前方
    及右側（原告誤為左側），當時該自小客車係欲轉向南方行駛，煞車痕在圍牆外
    ，已超過圍牆，被告並向前來處理之警員坦承肇事等情，復據到現場處理車禍之
    警員廖毓田，於本院刑事庭審理時結證屬實（見九十年度交易字第三三號卷90、
    2 、21訊問筆錄），因肇事地點為產業道路，路面不寬，可見本件車禍之發生係
    因被告未注意來車，即將車輛駛出圍牆，並未直行至路中心再行左轉，而係提前
    左轉，逆向斜穿道路，否則原告之機車應會撞到被告汽車之正右面，而不是保險
    桿。另因原告之機車如果沒有閃避，應係車前受損，而該機車係右側破損，可見
    原告發現被告之汽車突然駛出圍牆時，有作出向左閃避之動作，原告之視力固然
    不好，但從本件車禍之發生以觀，應與視力好壞無關，被告抗辯原告與有過失云
    云，尚無可採，台灣省車輛行車事故覆議鑑定委員會、台灣省嘉雲區車輛行車事
    故鑑定委員會亦為相同之認定，有該委員會函各一件附於八十九年度偵字第三三
    五○號卷足按，因此應堪信原告之主張為真實。
五、按因故意或過失，不法侵害他人之權利者，負損害賠償責任；不法侵害他人之身
    體或健康者，對於被害人因此喪失或減少勞動能力或增加生活上之需要時，應負
    損害賠償責任。不法侵害他人之身體、健康等而情節重大者，被害人雖非財產上
    之損害，亦得請求賠償相當之金額，民法第一百八十四條第一項前段、第一百九
    十三條第一項及第一百九十五條第一項分別定有明文。被告既因過失，致原告受
    傷，則原告依侵權行為之法律關係，請求被告負損害賠償責任，自屬有據。茲就
    原告請求之項目及金額，逐項審酌如下：
（一）增加生活上之需要部分：
    (1)醫藥費用部分：
      原告因車禍受傷持續治療，除被告已支付之醫療費用外，原告自己支付醫療費
      用部分共計四萬二千一百六十四元，有原告提出醫療費用收據六紙附卷可稽，
      此部份之請求為有理由，應與准許。
    (2)看護費用部分：
      查原告經手術後仍合併右側肢及下肢偏癱及神智混亂，除身體虛弱行動不便，
      因神智混亂，生活仍無法自理，故必須長期依賴他人二十四小時看護照顧，乃
      由原告之配偶子女看護照顧等情，有原告提出診斷證明書二件（一件附於交附
      民卷；一件附於刑事卷），應堪信原告之主張為真實。惟由家屬照顧被害人之
      生活起居，此固係出於親情，但親屬看護所付出之勞力並非不能評價為金錢，
      只因兩者身分關係密切而免除支付義務，此種親屬身分關係之恩惠，自不能加
      惠於加害人，故應衡量及比照僱用他人照料生活之情形，認被害人受有相當親
      屬照料生活工資之損害，且依原告下肢偏癱及神智混亂等身體情況，須看護至
      其命終，而原告係二十三年十月三日生，依台灣地區簡易男性平均餘命計算之
      ，當可再生存一三．五年，即一六二個月。而專業之看護費用每日固然為二千
      元左右，然原告所需要之生活照料與專業看護病患仍有區別，故非專業看護之
      家屬即得為之，本院認為以每日工資一千元為宜，依月別式霍夫曼計算方式，
      扣除中間利息，計為三百七十萬七千八百十七元，在此範圍內為有理由，應予
      准許。原告請求看護費用七百四十一萬五千六百三十四元，尚屬過高，其超出
      部分難謂有據，應予駁回。
（二）不能工作之損失部分：
      原告主張其平日務農維生，能任耕種及養牛隻販賣等工作，每年作物收成約二
      十四萬元，車禍發生前養二頭約七、八個月牛隻，每隻約可獲利二萬元。茲原
      告已喪失勞動能力，按勞動基準法雖規定年滿六十歲為強制退休，然依原告受
      傷前尚能獨自騎重型機車，尚有耕作能力，依行政院勞工委員會公佈之基本工
      資為每月一萬五千八百四十元，計算致命終時之損失為一百九十七萬八千六百
      十九元等情。然本院認為原告尚有工作能力乙節，固然有村長出具之證明書在
      卷可考，然原告年歲已大，體力與壯年人總有差別，爰依法定基本工資之一半
      ，即每月工資七千九百二十元，及原告當可再生存一三．五年，依霍夫曼計算
      法扣除中間利息，則其喪失勞動能力之損失為九十八萬九千三百零九元，原告
      之請求，於此範圍內，應予准許，超過部分，為無理由，應予駁回。
（三）非財產上之損害部分：
      原告年歲已大，因本件車禍受有手術後仍合併右側肢及下肢偏癱及神智混亂，
      不但無法自理生活，尚須臥病在床，其受病痛折磨，精神自有損害，本院斟酌
      原告上開傷勢所造成精神痛苦程度，認為原告請求精神慰撫金一百萬元，尚嫌
      過高，應予核減為六十萬元，方屬公允。原告超過部分之請求為無理由，應予
      駁回。
六、綜上所述，原告所得請求被告給付之金額為五百三十三萬九千二百九十元，惟按
    損害之發生或擴大，被害人與有過失者，法院得減輕賠償金額或免除之，民法第
    二百十七條第一項定有明文。查原告於本件車禍發生時，騎乘駕駛機車未依規定
    戴安全帽乙節，為被告於警訊時所自認（見警訊筆錄），而原告所受傷害為頭部
    外傷、合併嚴重腦挫傷、急性硬膜下血腫及腦內血腫等情，復有診斷書記載可據
    ，如原告有依規定戴安全帽，應可減輕傷害，易言之，原告對於損害之擴大而言
    ，為與有過失，本院審酌兩造原因力之強弱，與過失之輕重，爰減輕被告賠償金
    額百分之三十。依此計算，被告應賠償原告之金額為三百七十三萬七千五百零三
    元。此外，原告已自汽、機車強制險領取保險金一百零三萬九千九百五十四元，
    此為原告所不爭執，且有新光產物保險股份有限公司之支付明細表一件，附於刑
    事卷可查，此部份應予扣除，扣除後之金額為二百六十九萬七千五百四十九元，
    從而原告本於侵權行為之法律關，請求被告給付二百六十九萬七千五百四十九元
    ，及自起訴狀繕本送達翌日起，至清償日止，按週年利率百分之五計算之法定遲
    延利息，為有理由，應予准許；逾此部分之請求，為無理由，應予駁回。
七、原告陳明願供擔保聲請宣告准為假執行，原告勝訴部分，經核均無不合，爰酌定
    相當之擔保金額宣告之。至原告敗訴部分，其假執行之聲請，已失所附麗，應併
    予駁回。
八、據上論結，本件原告之訴為一部有理由，一部無理由，依民事訴訟法第三百八十
    五條第一項前段、第七十九條但書、第三百九十條第二項判決如主文。
中      華      民      國    九十      年    十一    月    十  四      日
                                        臺灣雲林地方法院民事庭
~B法      官  蕭守田
右為正本係照原本作成
如對本判決上訴須於判決送達後二十日內向本院提出上訴狀。（須附繕本）
中      華      民      國    九十      年    十一    月    十  四      日
~B法院書記官  李世文


司法院資訊處製作；財團法人民間司法改革基金會備份。
